【裁判字號】    86,重訴,61
【裁判日期】    890830
【裁判案由】    清償借款
【裁判全文】
臺灣新竹地方法院民事判決  八十六年度重訴字第六一號
    原      告    甲○○
    訴訟代理人    張玉琳律師
    複  代理人    王文君律師
                  戊○○      .
    被      告    丁○○      .
    被      告    丙○○      .
    右一人
    訴訟代理人    曾肇昌律師
    複代理人      乙○○      .
右當事人間清償借款事件，本院判決如左：
    主    文
被告丁○○應給付原告新台幣壹仟貳佰伍拾萬元，及自民國八十三年四月二日起至清
償日止，按週年利率百分之五計算之利息。
原告其餘之訴駁回。
訴訟費用由被告丁○○負擔二分之一，餘由原告負擔。
本判決原告勝訴部分，於原告以新台幣肆佰壹拾陸萬元為被告丁○○供擔保後，得假
執行。
原告其餘假執行之聲請駁回。
    事    實
甲、原告方面：
一、聲明：求為判決：（一）被告應連帶給付原告新台幣（下同）一千二百五十萬元
                          及自民國八十三年四月二日起至清償日止，按週年利率
                          百分之五計算之利息。
                  （二）原告願供擔保請准宣告假執行。
二、陳述：
（一）緣民國八十三年二月三日被告丁○○之父親黃木昌（已歿）及被告丙○○共同
      向原告借款一千二百五十萬元，清償期訂為八十三年四月一日，並立有借據乙
      紙及本票乙張為憑，其上立據人黃木昌所為簽名顯與黃木昌以新竹縣竹東鎮○○○段一一一之四、一一一之六三、一一七之一等三筆土地向新埔鎮農會借款
      設定抵押權時，於約定書上之簽名同一，足徵兩造間之借貸契約確係存在。
（二）查黃木昌及被告丙○○為向原告借款，並曾依系爭借據之約定，以黃木昌所有
      坐落新竹縣竹東鎮○○○段一一一之四、一一一之六三、一一七之一等三筆土
      地由被告丁○○之被繼承人黃木昌偕被告丙○○共同以債務人身份設定本金最
      高限額一千五百萬元抵押權予原告，後因渠等欲向新埔鎮農會借款，乃要求原
      告同意先行塗銷抵押權，此有原告八十九年三月十四日庭呈土地登記簿謄本足
      稽，是被告等辯稱未曾向原告借款云云，即顯不實在，蓋既無借款之事實，則
      何庸依借據之約定設定抵押權予原告，其理不言可諭。
（三）其次，被告丙○○與黃木昌共同向原告所借之一千二百五十萬元，除部分以現
      金交付外，其中六百五十萬元及三百萬元則分別依被告丙○○之指示，由原告
      交付訴外人黃士杰及萬榮河，此除有黃士杰簽收之收據支票ＲＢ000000
      0及原告給付三百萬元予萬榮河之轉帳傳票及取款憑條足徵外，萬榮河並到庭
      證稱確曾依丙○○之指示向原告拿取三百萬元。
（四）再者，法務部調查局鑑定通知書雖認定系爭本票及借據上丙○○印文與農會擔
      保放款借據上及印章實物之印文紋線特徵不符，惟此或因被告丙○○持有並使
      用多顆印章所致，然查，借貸契約固為要物契約，惟並非要式契約，本件被告
      丙○○確係與黃木昌一起向原告借款，此雖欠缺書證以為證明，惟原告確曾依
      被告丙○○之指示將其向原告借貸中之六百五十萬元交付被告丙○○之子黃士
      杰，另將三百萬元交予萬榮河，再觀前述黃木昌依借據約定設定一千五百萬元
      抵押權予原告之登記簿謄本亦載明債務人為丙○○及黃木昌，是足徵兩造間確
      有借貨契約之成立，且被告亦已受領系爭借款等情。
（五）綜上，被告丙○○及被告丁○○之被繼承人黃木昌確曾向原告借款一千二百五
      十萬元，而黃木昌死亡後，自應由其唯一繼承人即被告丁○○繼受其債務，嗣
      屢經原告向被告等催討，被告等均未返還，爰依借貸契約及票據、繼承等法律
      關係請求被告等連帶返還借款，為此提起本訴。
三、證據：提出借據、本票、戶籍謄本、收據影本、土地登記簿謄本、公司傳票，並
    聲請調閱新竹縣新埔鎮農會貸款資料及筆跡鑑定。
乙、被告方面：
一、被告丁○○部分：被告丁○○未於最後言詞辯論期日到場，據其前所為聲明、陳
    述如下：
（一）聲明：駁回原告之訴。
（二）陳述：被告確係黃木昌之養子，但對本件借款並不知情，否認黃木昌有為本件
      借款。
二、被告丙○○部分：
（一）聲明：駁回原告之訴及假執行之聲請，如不利於被告之判決，請准供擔保免為
            假執行。
（二）陳述：
  １．查系爭之借據及本票都不是被告丙○○所簽的，又借據之連帶保證人名字也不
      是丙○○所簽，至於本票上的章亦非丙○○所蓋，此經丙○○到庭陳明在案。
  ２．次按消費借貸為要物契約，必須有金錢或其他代替物之交付，始生效力，為民
      法第四七五條所明定，關於交付金錢或其他代替物之事實，如有爭執者，應由
      主張已為交付之貸與人負舉證責任，本件原告甲○○就如何交付金錢之具體事
      實，既無法舉證，蓋其標的金額高達一千二百五十萬元，殊非小額借款之情形
      可比，因此，原告對於各該款之付款事實應負舉證責任，否則，其所稱消費借
      貸，未有交付錢，即不生效。
  ３．按原告起訴主張黃木昌向其借款一二五萬元，被告丙○○為連帶債務人，有借
      據及本票可稽，惟查，系爭借據及本票均非被告丙○○所簽立，借據上連帶債
      務人名字並非丙○○所簽，本票上之章亦非丙○○所蓋，至被告前雖為溫文凱
      、黃木昌與新竹縣新埔鎮農會就座落新竹縣竹東鎮頭重埔一一一之四、一一一
      之六三、一八之三、一一七之一等四筆地號土地設定抵押權之連帶保證人，然
      無論如何不可與本件原告主張借款混為一談，況且對照被告丙○○於上開抵押
      權案中借據及約定書上之簽名與本件原告所提借據及本票上丙○○之簽名顯不
      相同，足徵本件系爭借據及本票上連帶債務人丙○○名字係遭人偽簽，此可送
      請鑑定筆跡自明。
  ４．原告捏稱被告丙○○向原告借款，除有丙○○親自簽發之本票及借據可憑外，
    其中六百五十萬元支票號碼七八六八九五由丙○○之子黃士杰所領取，另三百
      萬元由被告指示交予萬榮河等語乙節，按原告之說顯非事實，茲依調查局鑑定
      結果，系爭本票及借據上之印文及筆跡均非丙○○所有，顯係偽造，至於所稱
    交付黃士豪之支票款六百五十萬元或交付萬榮河之票款，無論是否虛實均與被
      告丙○○無關，被告丙○○堅決否認向原告借款，更無指示交付第三人黃士杰
      或萬榮河之事，抑且依原告起訴狀係指黃木昌向原告借錢，由被告丙○○連帶
      保證，以被告為連帶保證人身份，然原告自知不實，竟徒然改變捏稱被告丙○○向其借款變為主債務人，顯係矛盾不實，然依原告起訴主張之借據載明，實
      收現金一千二百五十萬元，則原告另稱指示交付支票款，顯屬不符，故原告之
      說詞，全非事實。
  ５．綜上，原告提起本訴，其請求權之依據即借據及本票，本票上丙○○印文並非
      丙○○所有，顯係偽造者，又借據上連帶債務人丙○○之簽名及印文均非丙○○所有，故該借據上之簽名印文係屬偽造，因此，原告依該借據與本票為據請
      求被告丙○○清償債務即屬無據。再原告稱借貸契約為要物契約，並非要式契
      約，原告依被告指示將六百五十萬元交與黃士杰，另將三百萬元交與萬榮河等
      語，惟被告丙○○並未向原告甲○○借錢，更未指示原告交錢與萬榮河、黃士
      杰其人，至於原告與萬榮河、黃士杰之間之債權債務係彼等之間債務關係與被
      告丙○○無關，若被告指示他人向原告拿錢，必須丙○○欠負甲○○債務為前
      提，事實上，丙○○並未欠負甲○○債務，甲○○並未持有丙○○任何借債憑
      證或指示憑證，憑空指稱被告叫人去拿錢，至有不合，至於萬榮河雖稱被告叫
      我去向原告拿乙節，原告否認證人萬榮河之說詞，事實上並無任何證據足資證
      明被告叫萬榮河去向甲○○拿錢，況且原告甲○○事後並未要求丙○○加以確
      認，故萬容河與甲○○之間債權債務關係究係如何與丙○○無關，茲原告於本
      案所提借據，不但偽造丙○○簽名，又該借據寫明現金一千二百五十萬元立據
      人黃木昌，衡情酌理應係將一千二百五十萬元現金交付立據人黃木昌，不生將
      錢指示交付萬榮河、黃士杰之事，況依該借據係立據人黃木昌借債與丙○○無
      關，因此丙○○既未借錢，憑何指示他人向甲○○拿錢，故原告之主張與其所
      提借據內容均有不符，故其之請求丙○○清償借款，至有不合。
    理    由
一、本件被告丁○○經合法通知，未於最後言詞辯論期日到場，核無民事訴訟法第三
    百八十六條各款所列情形，爰依原告聲請，由其一造辯論而為判決。
二、本件原告主張被告丁○○之父親黃木昌及被告丙○○共同向其借款一千二百五十
    萬元，並立有借據及本票各乙張為憑，現黃木昌死亡，被告丁○○為其繼承人，
    被告丙○○則為連帶保證人，被告二人就本件借款自應負連帶清償責任，為此提
    起本訴等情；被告丁○○則以其對本件借款並不知情，否認有此借款等語資為抗
    辯，被告丙○○則以其並未向原告借款，亦非連帶保證人，借據及本票均非其所
    簽名，印章亦非其所有，更未收到任何款項或指示原告交付任何款項等語資為抗
    辯。
三、查原告主張訴外人黃木昌向其借款一千二百五十萬元，嗣黃木昌死亡，應由其繼
    承人即被告丁○○繼承該借款債務之事實，業據其提出借據、本票、戶籍謄本各
    乙紙為證，被告丁○○對於其為訴外人黃木昌之唯一繼承人一節並不爭執，僅辯
    稱：伊對此借款不知情，否認黃木昌有此借款云云，惟查，原告所提出之借據及
    本票上均有訴外人黃木昌之簽名，有各該借據、本票附卷可稽，而該等「黃木昌
    」之簽名筆跡，被告丁○○雖泛稱對本件借款不知情而一概否認，然本院依原告
    聲請向新竹縣新埔鎮農會函調相關貸款資料結果，訴外人黃木昌於新竹縣新埔鎮
    農會有數筆貸款資料，其中擔保放款借據、約定書上（包括訴外人黃木昌本人為
    借款人及訴外人溫文凱為借款人黃木昌為連帶保證人之借據、約定書）均有黃木
    昌之簽名筆跡，細譯該等簽名筆跡與本件系爭借據、本票上「黃木昌」之簽名，
    非僅其運筆、書寫方式核屬相符，即其書寫筆跡略呈抖線，且直式書寫時漸略向
    左斜傾之書寫特別情狀亦屬一致，並上開新竹縣新埔鎮農會借據、約定書之真正
    又為被告丁○○所不否認，足見系爭借據、本票上之黃木昌簽名應為真正，原告
    此部份主張應堪採信，訴外人黃木昌確有向原告借款之事實。
四、按金錢借貸契約固屬要物契約，應由貸與人就交付金錢之事實負舉證之責，但若
    貸與人提出之借用證內，經載明所借款項當日親收無訛者，要應解為貸與人就要
    物性之具備，已盡舉證責任（最高法院六十九年台上字第三五四六號判例參照）
    。查系爭借據應屬真正，已如前述，被告丁○○雖否認黃木昌有為本件借款，並
    否認黃木昌收到本件借款，然系爭借據上已載明「立據人黃木昌於中華民國八十
    三年二月三日收到債權人甲○○現金新台幣一千二百五十萬元整，實收現金無訛
    」等語，揆諸前揭，足認原告就其所主張黃木昌確已收到本件借款一千二百五十
    萬元全額之事實，已盡舉證責任，被告丁○○空言泛稱一概否認，並未舉出其他
    反證以明，被告丁○○所辯即無足採。是原告主張訴外人黃木昌向其借款，並已
    收取該等款項之事實，於法即為可採。
五、次按，繼承，因被繼承人死亡而開始，繼承人自繼承開始時，除本法另有規定外
    ，承受被繼承人財產上之一切權利義務，民法第一千一百四十七條、第一千一百
    四十八條前段分別定有明文。查訴外人黃木昌確有向原告借款一千二百五十萬元
    ，且被告丁○○為訴外人黃木昌之唯一繼承人，均如前述，則被告丁○○自應依
    法承受黃木昌財產上一切權利義務，是被告丁○○就本件借款即負有清償責任。
    原告依借貸及繼承之法律關係，請求被告丁○○給付一千二百五十萬元及自八十
    三年四月二日（即約定清償日翌日）起至清償日止，按週年利率百分之五計算之
    利息，即有理由，應予准許。
六、再按，當事人主張有利於己之事實者，就其事實應負舉證之責，民事訴訟法第二
    百七十七條定有明文。查原告初主張被告丙○○為本件借款之連帶保證人，應負
    連帶責任，繼又主張被告丙○○與訴外人黃木昌同向原告借款之事實，雖據其提
    出借據、本票各乙紙為證，惟均為被告丙○○所否認，細譯原告所提出之借據、
    本票上，雖均有被告丙○○之簽名或蓋印，然其真正亦為被告丙○○所否認，本
    院經原告聲請，將被告丙○○所爭執之系爭借據、本票及被告丙○○所不爭執之
    新竹縣新埔鎮農會借據、當庭簽名字跡、簽到表原本、印章一顆等函送法務部調
    查局鑑定結果，認「系爭本票、借據上『丙○○』印文與新竹縣新埔鎮農會借據
    上『丙○○』印文紋線特徵均不符，與丙○○所有印章實物所蓋『丙○○』印文
    ，印紋紋線特徵亦均不符，且系爭借據上『丙○○』字跡與新竹縣新埔鎮農會借
    據上、當庭簽名筆錄紙、簽到表上『丙○○』字跡比對結果，筆跡特徵明顯不相
    似，研判極有可能非同一人所書」，有法務部調查局鑑定通知書附卷可稽，是系
    爭借據及本票上被告丙○○之簽名、蓋章之真正即足質疑，亦足認被告丙○○所
    辯尚值採信，此外，原告亦無法舉出其他證據證明系爭借據及本票上之「丙○○
    」簽名、蓋印確為被告丙○○所為，原告此部份主張即足質疑。原告雖又主張訴
    外人黃木昌曾設定抵押與其，被告丙○○同為債務人，故足認被告丙○○確為本
    件借款之連帶保證人或借款人云云，然黃木昌原所設定於竹東鎮頭重埔一一一之
    四、一一一之六三、一一七之一等三筆土地之抵押權為最高限額抵押權，且業已
    塗銷，有該等土地登記簿謄本附卷可稽，難認與本件借款有何必然之關聯，亦無
    從據此即謂被告丙○○為本件借款之借款人或連帶保證人，否則衡情豈有借據、
    本票上之簽名、印章不符之理？此外，原告均無法舉出其他證據以資證明，原告
    此部份主張，尚難採信。
七、再者，原告主張借貸為要物契約，其確依被告丙○○指示交付系爭借款予萬榮河
    ，部分款項係由黃士杰領取，足證被告丙○○確有向其借款云云，然原告此主張
    非僅與前所為被告丙○○為連帶保證人之主張不一，並與借據上「連帶保證人」
    之記載不符，且僅憑證人萬榮河所為「曾向被告丙○○借三百萬元，是丙○○叫
    我去向原告拿，是原告或丙○○的錢我不知道，因原告是丙○○的機要秘書，錢
    如何來我也不知道」之證述及二紙公司傳票，充其量亦僅得證明被告丙○○曾分
    別交付六百五十萬元、三百萬元之款項予黃士杰及萬榮河，尚難認定被告丙○○
    該等款項係從何而來，更不足認被告丙○○有向原告借貸本件款項，且曾指示原
    告交付本件借款予萬榮河、黃士杰，且此二筆交付予萬榮河、黃士杰之款項合計
    之數額為九百五十萬元，與本借款金額不符，遑論借據上已載明「實收現金無訛
    」等語，益足認原告此部份主張難予信實。
八、綜上，訴外人黃木昌確向原告借貸本件款項，其雖已死亡，然被告丁○○為其唯
    一繼承人，自應就本件借款負清償責任，而原告無法證明被告丙○○確有於系爭
    借據、本票上簽名、蓋章為借款人或連帶保證人，並無法證明被告丙○○有收受
    本件借款之事實，從而，原告依借貸、繼承之法律關係，請求被告丁○○給付借
    款一千二百五十萬元及自約定清償日翌日（即八十三年四月二日）起至清償日止
    ，按週年利率百分之五計算之利息，即有理由，應予准許，至原告請求被告丙○○連帶給付一節，即無理由，應予駁回。
九、本件原告陳明願供擔保，聲請宣告假執行，經核其勝訴部份，合於法律規定，爰
    酌定相當之擔保金額宣告之；其餘假執行之聲請，因該部份訴之駁回而失所依據
    ，應予駁回。
據上論結，本件原告之訴為一部有理由、一部無理由，依民事訴訟法第三百八十五條
第一項前段、第七十九條但書，第三百九十條第二項，判決如主文。
中      華      民      國    八十九    年      八      月    三十      日
                                  臺灣新竹地方法院民事第二庭
~B法      官  林南薰
右為正本係照原本作成。
如對本判決上訴，須於判決送達後廿日內向本院提出上訴狀。
~B法院書記官  林淑瑜
中      華      民      國    八十九    年      八      月      三十    日


司法院資訊處製作；財團法人民間司法改革基金會備份。
